臺灣高等法院高雄分院民事判決　　　　94年度家上易字第16號
上　訴　人　丙○○
訴訟代理人　蔡建賢律師
複代理人　　盧俊誠律師
　　　　　　方春意律師
上　訴　人　乙○○
　　　　　　丁○○
　　　　　　戊○○○
被上訴人　　甲○○
訴訟代理人　李玲玲律師
　　　　　　何俊墩律師
　　　　　　李美慧律師
上列當事人間請求所有權移轉登記等事件，上訴人對於民國94年
9 月28日臺灣高雄地方法院92年度重家訴字第5 號第一審判決提
起上訴，本院於96年4月25日言詞辯論終結，判決如下：
    主      文
上訴駁回。（原判決主文第二項確認被上訴人就未保存登記建物
之事實上處分權存在，減縮為如附表二所示。）
第二審訴訟費用由上訴人丙○○負擔。
　　事實及理由
一、本件系爭如附表所示之物，屬兩造公同共有，本件訴訟為固
    有必要共同訴訟，依民事訴訟法第56條第1 款規定，被告丙
    ○○上訴效力及於全體被告，爰併列乙○○、丁○○、高洪
    鑾鳳、戊○○○為上訴人。次查，被上訴人在原審93年4 月
    15日書狀第2 頁第8 行陳稱「洪定雄與被上訴人間已有辦理
    覺書標的物移轉登記物之合意」。94年3 月7 日筆錄（即原
    審卷197 頁倒數第1 行）「90年8 月23日洪定雄有同意讓與
    給甲○○也蓋了讓渡書」，94年7 月21日書狀第5 頁第5 行
    陳稱「基於覺書的約定對所有立約人產生直接的契約請求權
    抑或事後與洪定雄間成立之讓與契約，上訴人等人因繼承等
    而有移轉的義務」。94年7 月21日書狀第7 頁第4 至6 行陳
    稱「則洪定雄與被上訴人間於覺書後可解為另有同意移轉之
    契約存在」足見被上訴人既已表示主張定覺書後另成立一契
    約關係，至於被上訴人是否表明此契約為贈與契約，屬契約
    定性問題。因此，原判決以讓渡書為贈與契約關係證據之一
    ，而認洪定雄與被上訴人於系爭覺書訂立後另就洪定雄於覺
    書訂立後始建造完成之不動產，有贈與之合意，並無訴外裁
    判問題。上訴人執此主張原判決關於贈與認定為訴外裁判，
    顯屬誤會，合先敘明。
二、被上訴人起訴主張：兩造為被繼承人洪定雄之法定繼承人，
    上訴人乙○○為其妻，被上訴人為長子，上訴人丙○○（原
    名洪全賞）為次子，上訴人丁○○（原名高洪鑾鳳）為長女
    ，上訴人戊○○○為次女。洪定雄於生前鑑於子女均已長大
    成人，各自成家立業，為免日後糾紛，決定生前即將財產做
    一分配，且為兩造所同意，故於民國87年2 月28日在吳剛魁
    律師見證下，訂立「覺書」，約定由被上訴人分得家中經營
    之新豬寮部分，即坐落高雄縣岡山鎮○○○段58-39 （權利
    範圍2 分之1） 、58-40 （權利範圍全部）、58-41 （權利
    範圍全部）地號土地及地上建物暨設施，上訴人丙○○分得
    舊豬寮部分之土地及地上建物暨設施。立約後，新豬寮即交
    由被上訴人經營，而上訴人丙○○要求洪定雄生前登記，故
    其已取得全部舊豬寮及地上建物之產權，洪定雄則於89年間
    就前述新豬寮內之建號２以外尚未辦理保存登記之附屬性建
    物，陸續辦理保存登記為建號第2-1 至2-12號，僅剩附表二
    之部分尚未保存登記，並於89年12月11日將坐落高雄縣岡山
    鎮○○段地號58-40,58-41 號土地移轉予被上訴人。依據覺
    書第3 條規定：「分得新豬寮之長男甲○○必須給付長女高
    洪鑾鳳新台幣（下同）500 萬元，次女戊○○○500 萬元，
    父親洪定雄母親乙○○共1500萬元，並補償長孫洪嘉宏500
    萬元及次男洪全賞100 萬元，且必須於3 年內給付完畢，另
    須負擔貸款及資遣費約150 萬元，否則願無條件將上開分析
    之家產返還予本人洪定雄，絕無異議」，被上訴人陸續將經
    營新豬寮所得款存入洪定雄存摺內，經營3 年以來所得扣除
    成本3460萬元及由被上訴人受領之盈餘670 萬餘元外，其餘
    1941萬元由洪定雄及上訴人乙○○支用，於3 年內已受領逾
    1500萬元之款項，另約定被上訴人應負擔之貸款及資遣費均
    已由被上訴人負擔，至於應付上訴人洪鑾鳳、洪麗娟及長孫
    洪嘉宏之款項，除洪麗娟已受領212 萬元外，其餘債權人均
    早已拋棄債權；應付丙○○100 萬亦已支付。故覺書第3 條
    被上訴人應給付者均已完成，是以洪定雄始於該條約定期限
    屆滿時間前後即將權狀與印鑑及相關資料交由訴外人霍精忠
    辦理祝興種豬場負責人之更名登記，以及土地所有權移轉及
    其上建物之保存登記與移轉等事項，故洪定雄已承認被上訴
    人已完成覺書第3 條之條件，並同意將新豬寮產權讓與交予
    被上訴人，且為被上訴人接受及配合辦理，乃經洪定雄同意
    ，於90年8 月23日向高雄縣政府申請將祝興種豬場登記被上
    訴人為負責人，並辦理畜牧場登記。詎料，洪定雄於91年12
    月22日死亡，如附表一所示不動產未及辦理移轉登記予被上
    訴人，其繼承人中除上訴人丙○○外，其餘上訴人3 人均同
    意配合辦理新豬寮土地及建物之移轉登記。倘法院認定覺書
    之移轉與更名義務人僅洪定雄一人，則上訴人等人亦因繼承
    洪定雄之覺書契約債務而負有移轉與稅籍更名等義務；再者
    ，洪定雄於覺書簽定3 年屆滿前後之89年底、90年初，已同
    意移轉新豬寮產權予被上訴人，而為被上訴人所同意，雙方
    並提供移轉所須文件資料委任訴外人霍精忠辦理移轉事宜，
    則洪定雄與被上訴人間於覺書後，另有讓與契約存在，上訴
    人等人同因繼承而負有移轉如附表一所示不動產之義務；另
    洪定雄生前附表二所示未保存登記之建物贈與被上訴人，而
    為上訴人丙○○否認，爰本於繼承及履行契約之法律關係，
    求為判決上訴人應協同辦理附表一所示不動產所有權移轉登
    記予被上訴人，並確認被上訴人就附表二所示建物之事實上
    處分權存在之判決（原審就超過上開部分為被上訴人敗訴判
    決，被上訴人就敗訴部分未據聲明不服。）被上訴人於本院
    為駁回上訴之聲明，並就原判決主文第二項確認被上訴人就
    未保存登記建物之事實上處分權存在，減縮如上。
三、上訴人丁○○、戊○○○、乙○○表示同意被上訴人請求。
    上訴人丙○○則以：系爭覺書既為家產分析協議，依其法律
    性質為附負擔之贈與契約，贈與人為洪定雄，兩造皆為受贈
    人，而依據覺書第3 條規定：「分得新豬寮之長男甲○○必
    須給付長女高洪鑾鳳500萬元，次女戊○○○500萬元，父親
    洪定雄母親乙○○共1500萬元，並補償長孫洪嘉宏500 萬元
    及次男洪全賞100萬元，且必須於3年內給付完畢，另須負擔
    貸款及資遣費約150 萬元」，乃定有終期之解除條件，其條
    件內容為：在3 年期限內，被上訴人必須履行上揭負擔之給
    付義務（解除條件），倘若解除條件成就（被上訴人未能於
    3 年內支付所有款項完畢），則被上訴人應將覺書所列之不
    動產返還予洪定雄。而上訴人於系爭覺書簽立後，即離開祝
    興種豬場，祝興種豬場即由洪定雄經營，被上訴人受雇於該
    種豬場，嗣於88年間，因被上訴人工作不力，洪定雄請被上
    訴人之舅父蔡強田要求上訴人回去祝興種豬場工作，條件係
    變更覺書之內容，亦即祝興種豬場歸由上訴人取得，而舊豬
    場歸由被上訴人取得，而洪定雄要求給付被上訴人400 萬元
    作為補償被上訴人在此期間之費用，而覺書原附應給付洪定
    雄3 千萬元之負擔即免除，上訴人無異議，並按月給付80萬
    元共分5 個月支付400 萬元予被上訴人完畢。被上訴人就上
    揭變更覺書之方法亦無異議，被上訴人並離開祝興種豬場，
    而遷回舊家開設佳品蔬果汁商號經營。上訴人在祝興種豬場
    經營工作至88年10月間，因洪定雄遲遲不辦理變更覺書內容
    之意思，上訴人即憤而離開祝興種豬場，被上訴人才又遷回
    新家，洪定雄則係89年10月間申請新豬寮變更登記，故在此
    之前，被上訴人並無經營管理新豬寮，其將洪定雄經營祝興
    種豬場之收入列為其所有，乃與事實不符，被上訴人並未履
    行完成系爭覺書第3 條所列之負擔，又雖其餘上訴人於期限
    屆滿後願拋棄權利，惟被上訴人既未能於期限內履行給付款
    項之義務，解除條件已成就，自不應事後之拋棄而起死回生
    ，故被上訴人自不得主張覺書之權利。此外，建造在覺書簽
    立後之如附表一所示建號2-10、2-11、2-12建物，及如附表
    二所示未保存登記建物，應非覺書效力範圍，且洪定雄亦未
    贈與被上訴人，被上訴人竟亦將之列入請求，顯然無理由等
    語，資為抗辯，並於本院聲明：(一)原判決不利於上訴人部分
    廢棄。(二)上開廢棄部分，駁回被上訴人在第一審之訴。
四、兩造不爭執之事項：
  (一)如附表一所示不動產為洪定雄所有，洪定雄於91年12月22日
    過世後，由兩造申辦繼承登記，目前登記為兩造全體公同共
    有，有土地、建物登記謄本附卷可稽。
  (二)87年2 月28日在吳剛魁律師見證下，訂立「覺書」，約定由
    被上訴人分得新豬寮部分，覺書之性質為家產分析協議。洪
    定雄生前於89年12月11日即將坐落高雄縣岡山鎮○○段地號
    58-4 0,58-41號土地移轉予被上訴人，而新豬寮之祝興種豬
    場則於90年8 月23日申請登記為被上訴人經營，有覺書、土
    地登記謄本、畜牧場登記證書、高雄縣政府94年4月7日府農
    畜字第0940063102號函在卷可憑。
  (三)如附表二所示未保存登記建物現由被上訴人使用。
五、本件爭點為：(一)被上訴人得否依系爭覺書請求上訴人履行覺
    書所列之不動產移轉之義務? (二)洪定雄與被上訴人是否於系
    爭覺書訂立後，另就如附表一、二所示之不動產有贈與之合
    意？(三)被上訴人確認對附表二建物有事實上處分權，是否有
    理？茲分述如下：
  (一)被上訴人得否依系爭覺書請求上訴人履行覺書所列之不動產
    移轉之義務?
  1.被上訴人主張兩造為被繼承人洪定雄之法定繼承人，上訴人
    乙○○為其妻，被上訴人為長子，上訴人丙○○為次子，上
    訴人丁○○為長女，上訴人戊○○○為次女。洪定雄於生前
    於87年2 月28日在吳剛魁律師見證下，訂立「覺書」，約定
    由被上訴人分得家中經營之新豬寮部分，即坐落高雄縣岡山
    鎮○○○段58-39 （權利範圍2 分之1） 、58-40 （權利範
    圍全部）、58-41 （權利範圍全部）地號土地及地上建物暨
    設施，上訴人丙○○分得舊豬寮部分之土地及地上建物暨設
    施，為兩造不爭執，並有繼承系統表、戶籍謄本及覺書可稽
    （原審92年度岡調字卷第37號13至25頁），自堪信為真實。
  2.依據覺書第3 條規定：「分得新豬寮之長男甲○○必須給付
    長女高洪鑾鳳500 萬元，次女戊○○○500 萬元，父親洪定
    雄母親乙○○共1500萬元，並補償長孫洪嘉宏500 萬元及次
    男洪全賞100 萬元，且必須於3 年內給付完畢，另須負擔貸
    款及資遣費約150 萬元，否則願無條件將上開分析之家產返
    還予本人洪定雄，絕無異議」等語。被上訴人主張其陸續將
    經營新豬寮所得款存入洪定雄存摺內，經營3 年以來所得扣
    除成本3460萬元及由被上訴人受領之盈餘670 萬餘元外，其
    餘1941萬元由洪定雄及上訴人乙○○支用，於3 年內已受領
    逾1500萬元之款項，另約定被上訴人應負擔之貸款及資遣費
    均已由被上訴人負擔，至於應付上訴人洪鑾鳳、洪麗娟及長
    孫洪嘉宏之款項，除洪麗娟已受領212 萬元外，其餘，債權
    人均早已拋棄債權；應付丙○○100 萬亦已支付，業據提出
    存摺與收支統計表、證明書為證（同上岡調卷27至47頁）。
    上訴人辯稱：88年間因被上訴人工作不力，洪定雄請被上訴
    人之舅父蔡強田要求上訴人回去祝興種豬場工作，條件係變
    更覺書之內容，亦即祝興種豬場歸由上訴人取得，而舊豬場
    歸由被上訴人取得，洪定雄則係89年10月間申請新豬寮變更
    登記，故在此之前，被上訴人並無經營管理新豬寮，其將洪
    定雄經營祝興種豬場之收入列為其所有，乃與事實不符，被
    上訴人並未履行完成系爭覺書第3 條所列之負擔，又雖其餘
    上訴人於期限屆滿後願拋棄權利，惟被上訴人既未能於期限
    內履行給付款項之義務，解除條件已成就，自不應事後之拋
    棄而起死回生，故被上訴人自不得主張覺書之權利云云。經
    查，上訴人所稱88年間變更覺書之內容，亦即祝興種豬場歸
    由上訴人取得，而舊豬場歸由被上訴人取得，為被上訴人否
    認，上訴人又不能舉證以實其說，應無可採，參以證人霍精
    忠證稱：「當時是洪定雄委託我辦理牧場及容許基地面積80
    % 範圍使用，才換牧場登記證，後來才辦理產權的移轉，我
    約89年底受託辦理的，容許使用已辦好後，就換牧場登記證
    ，我在辦理過程中，（新豬寮上）有一些土地已經過戶給甲
    ○○了，依我的瞭解，洪定雄已經將新豬寮部分交給甲○○
    處理了，岡山港口崙段58之39地號土地應有部分2 分之1 的
    土地與13筆建物已經交付甲○○，因為土地與外人共有，所
    以希望分割完，再連同13筆有登記建物一起辦理移轉及稅籍
    變更，後來洪定雄先生往生後，就沒有辦理完成」等語（原
    審(一)卷294 、295 頁）。洪定雄於覺書約定期限屆滿時間前
    後即將權狀與印鑑及相關資料交由訴外人霍精忠辦理祝興種
    豬場負責人之更名登記，以及土地所有權移轉及其上建物之
    保存登記與移轉等事項，故洪定雄已承認被上訴人已完成覺
    書第3 條之條件，並同意將新豬寮產權讓與交予被上訴人，
    且為被上訴人接受及配合辦理，乃經洪定雄同意，於90年8
    月23日向高雄縣政府申請將祝興種豬場登記被上訴人為負責
    人，並辦理畜牧場登記。足認被上訴人已依覺書履行完畢，
    上訴人上開抗辯，應無可採。
  3.次查，附表一建物部分建號貳建物係79年1 月30日建築完成
    ，2-001 至2-009 建物係80年12月2 日建築完成，為兩造所
    不爭執，而附表二編號(1)(3)(4)(5)所示建物於覺書簽定時既已
    存在，已據證人高玉璨證明在卷（原審卷(二)67頁），足證附
    表一土地及建物部分建號貳、2-001 至2-009 建物暨附表二
    編號(1)(3)(4)(5)所示建物，皆在覺書效力範圍內。是被上訴人
    依覺書請求上訴人應協同辦理附表一土地及建物部分建號貳
    、2-00 1至2-009 所示不動產所有權移轉登記予被上訴人，
    並確認被上訴人就附表二編號(1)(3)(4)(5)所示建物之事實上處
    分權存在，自屬有據。
  (二)洪定雄與被上訴人是否於系爭覺書訂立後，另就如附表一、
    二所示之不動產有贈與之合意？
  1.按不動產物權之移轉或設定，應以書面為之，未以書面為之
    者，固不生效力，然贈與契約者，謂當事人約定一方以自己
    之財產無償給與他方允受之契約，此觀民法第406 條規定自
    明，是贈與契約之成立及生效要件，法並無明文規定必須以
    書面為之。是故當事人間有關不動產所有權移轉之債權契約
    ，並非要式行為，雙方如已因意思表示合致而成立不動產所
    有權移轉之債權契約，負擔移轉不動產所有權義務之一方，
    即有依該債權契約履行之義務，對方當事人亦有請求其履行
    之權利。被上訴人主張其與洪定雄間除系爭覺書外，另有贈
    與祝興種豬場上所有不動產之合意乙節，為上訴人丁○○、
    戊○○○、乙○○所是認，惟為上訴人丙○○否認，經查，
    被上訴人主張之上開事實，業據證人霍精忠證稱明確，已如
    前述，並參諸洪定雄生前於89年12月11日，先依系爭覺書約
    定，將祝興種豬場所坐落高雄縣岡山鎮○○段地號58-40 、
    58-41 號2 筆土地移轉登記予被上訴人，復於90年8 月23日
    申辦祝興種豬場之擴場增建登記，由被上訴人為負責人，並
    讓渡其名義下之畜牧設施包括附表一建號2-001 至2-012 、
    附表二之未保存登記建物，予被上訴人使用經營，此有坐落
    高雄縣岡山鎮○○段地號58-40,58 -41號土地之土地登記謄
    本、畜牧場登記證書、高雄縣政府94年4 月7 日府農畜字第
    0940063102號函、讓渡書在卷可佐，堪認被上訴人主張洪定
    雄生前確有贈與新豬寮即祝興種豬場上不動產予被上訴人，
    被上訴人業已允受贈與，雙方之贈與契約，業已成立生效等
    情，應信為真實。上訴人丙○○辯稱：洪定雄於覺書訂立後
    ，並無贈與上開不動產予被上訴人云云，自不可採。
  2.又查如附表一建物部分建號2-010 、2-011 、2-012 建物，
    暨被上訴人附表二編號(6)(7)所示未辦保存登記建物，係覺書
    訂立後始建造完成，不在覺書效力範圍內，而因洪定雄與被
    上訴人就此有贈與契約，惟未辦理贈與所有權移轉登記，洪
    定雄於91年12月22日死亡，上訴人等自負有辦理繼承登記並
    將該等不動產辦理所有權移轉登記予被上訴人之義務。上訴
    人丙○○雖主張撤銷贈與，惟依民法第419 條第1 項規定，
    贈與之撤銷，應向受贈人以意思表示為之。此與民法第258
    條第1 項規定，解除權之行使，應向他方當事人以意思表示
    為之者，具有同一之法律理由，自應類推適用民法第258 條
    第2 項之規定。故贈與契約當事人之一方有數人者，撤銷贈
    與之意思表示，亦應由其全體或向其全體為之（最高法院72
    年度台上字第3666號判決參照）。是上訴人丙○○1 人撤銷
    贈與，不生效力。
  (三)被上訴人確認對附表二建物有事實上處分權，是否有理？
  1.按，違章建築之讓與，雖因不能為移轉登記而不能為不動產
    所有權之讓與，但受讓人與讓與人間如無相反之約定，應認
    為讓與人已將該違章建築之事實上處分權讓與受讓人（最高
    法院62年台上字第2414號判例、67年度第2 次民庭總會決議
    意旨參照）。所謂事實上處分權之概念，係將所有權之圓滿
    權能中之辦理登記為所有權人部分扣除後之部分，亦認違章
    建物為不動產物權。按不動產物權設定、移轉或變更須經登
    記始生效力，登記為不動產物權變更之公示方法，至於違章
    建物因無法登記，若否定其交易流通性又不免失之過甚，故
    認其仍得為經濟交易之標的，惟無法取得登記為所有權之名
    義，故受讓者為「事實上處分權」。
  2.經查，如附表二編號(1)(3)(4)(5)所示不動產在覺書效力範圍內
    ；另編號(6)(7)則為兩造被繼承人洪定雄生前贈與被上訴人，
    並交付被上訴人使用，而上訴人丙○○1 人撤銷贈與，不生
    效力，已如前述。被上訴人已取得如附表二所示不動產之事
    實上處分權，惟為上訴人丙○○否認，則被上訴人以其地位
    陷於不確定狀態，請求確認其就附表二所示不動產之事實上
    處分權存在，即有受確認判決之法律之利益，應予准許。
六、綜上所述，被上訴人請求上訴人應協同辦理如附表一所示之
    不動產所有權移轉登記予被上訴人，及確認被上訴人就附表
    二所示未保存登記建物之事實上處分權存在，為有理由，應
    予准許。原審就上開應准許部分，為被上訴人勝訴判決，並
    無不合。上訴意旨指摘原判決此部分不當，求予廢棄改判，
    為無理由，應予駁回。原判決主文第二項確認被上訴人就未
    保存登記建物之事實上處分權存在，減縮為如附表二所示。
    。又上訴人丙○○1 人係為自己之利益提起本件上訴，故本
    件上訴訴訟費用應由其一人負擔，始為合理，併此敘明。
七、據上論結，本件上訴為無理由，依民事訴訟法第449 條第1
    項、第78條、第85條第3項，判決如主文。
中　　華　　民　　國　　96　　年　　 5　　月　 　9　　日
                            民事第五庭
                                審判長法官    蔡明宛
                                法      官    林健彥
                                法      官    曾錦昌
以上正本證明與原本無異。
如對本判決上訴，須於判決送達後20日內向本院提出上訴狀，其
未表明上訴理由者，應於上訴後20日內向本院提出上訴理由書（
均須按他造當事人之人數附繕本）。
上訴時應提出委任律師或具有律師資格之人之委任狀，並依附註
條文規定辦理。
中　　華　　民　　國　　96　　年　　5 　　月　　9 　　日
                                書  記  官    郭蘭蕙
附註：民事訴訟法第466 條之1 ：
對於第二審判決上訴，上訴人應委任律師為訴訟代理人，但上訴
人或其法定代理人具有律師資格者，不在此限。
上訴人之配偶、三親等內之血親、二親等內之姻親，或上訴人為
法人、中央或地方機關時，其所屬專任人員具有律師資格並經法
院認適當者，亦得為第三審訴訟代理人。
第1 項但書及第2 項情形，應於提起上訴或委任時釋明之。
